【裁判字號】    99,簡,679
【裁判日期】    990309
【裁判案由】    偽造文書等
【裁判全文】
臺灣臺北地方法院刑事簡易判決           99年度簡字第679號
公  訴  人  臺灣臺北地方法院檢察署檢察官
被      告  乙○○
選任辯護人  楊廣明律師
上列被告因偽造文書等案件，經檢察官提起公訴（98年度偵字第
330號），被告於審理中自白犯罪，本院認宜以簡易判決處刑，
爰裁定由受命法官獨任以簡易判決處刑如下：
    主  文
乙○○行使偽造私文書，足以生損害於他人，處有期徒刑肆月，
如易科罰金，以銀元佰元即新臺幣玖佰元折算壹日，減為有期
徒刑貳月，如易科罰金，以銀元佰元即新臺幣玖佰元折算壹日
。緩刑年。
    事實及理由
一、犯罪事實、證據除引用附件起訴書所載外，補充如下：
  (一)被告乙○○於本院審理中自白不諱。
  (二)被告冒用黃志才名義於標單上簽名一次，產生偽造之「黃志
    才」署押一枚，進而偽遭標單私文書一紙，並持向到場之會
    員行使。
  (三)被告冒用黃志才之名義填具之該紙標單已撕毀滅失而不存在
    乙節（本院九十八年度訴字第一八五七號卷第八二頁背面參
    照），爰不宣告沒收被告偽造之署押。
  (四)被告行為後，刑法業於民國九十四年二月二日修正公布部分
    條文，並自九十五年七月一日施行。依修正後刑法第二條第
    一項規定：「行為後法律有變更者，適用行為時之法律。但
    行為後之法律有利於行為人者，適用最有利於行為人之法律
    。」，此條規定與刑法第一條罪刑法定主義契合，係規範行
    為後法律變更所生新舊法律比較適用之準據，是刑法第二條
    本身雖經修正，尚無比較新舊法之問題，應一律適用裁判時
    之現行刑法第二條，以決定適用之刑罰法律，合先敘明。又
    本次修正涵蓋之範圍甚廣，故比較新舊法時，應就罪刑有關
    之共犯、牽連犯、連續犯、有無累犯加重、自首減輕暨其他
    法定加減原因與加減例等一切情形，綜其全部罪刑之結果而
    為比較。又從刑，除法律有特別規定外，依主刑所適用之法
    律，至於緩刑，一律適用修正後規定等情，復有最高法院九
    十五年五月二十三日九十五年第八次刑庭會議決議可資參照
    。查：
  １刑法第三十三條第五款由：「主刑之種類如左：．．．五、
    罰金：一元（銀元）以上。」修正為：「主刑之種類如下：
    ．．．五、罰金，新臺幣一千元以上，以百元計算之」。依
    修正後刑法第三十三條第五款規定，刑法第三百三十九條條
    之罰金刑方面最低應罰新臺幣一千元。顯較修正前為高，以
    被告行為時關於罰金刑量刑之規定對其較為有利。
  ２刑法第五十五條由「一行為而觸犯數罪名，或犯一罪而其方
    法或結果之行為犯他罪名者，從一重處斷。」修正為「一行
    為而觸犯數罪名者，從一重處斷。但不得科以較輕罪名所定
    最輕本刑以下之刑。」，就刪除牽連犯規定方面，因被告所
    犯行使偽造私文書、詐欺取財二罪間，有方法、目的之牽連
    關係，而該二犯行，均在新法施行前，應依現行刑法第二條
    第一項比較。而經比較後，修正前適用牽連犯規定僅從一重
    處斷，刪除後則須併罰，以修正前規定較有利被告。
  (五)核被告所為，係犯行法第二百十六條、第二百十條行使偽造
    私文書罪，及同法第三百三十九條第一項詐欺取財罪、同條
    第二項詐欺得利罪。被告偽造「黃志才」署押之犯行，為偽
    造標單私文書之階段行為，而偽造私文書之低度行為復為行
    使偽造私文書之高度行為所吸收，均不另論罪。被告以一行
    為犯五個刑法第三百三十九條第一項詐欺取財罪（詐欺甲○
    ○、丙○○、高世勇、李振強、蔡真惠五個會員方面）一個
    同條第二項詐欺得利罪（鄧心惠方面），為想像競合犯，應
    依九十四年二月二日修正公布前刑法第五十五條（因後述牽
    連犯部分須適用舊法，故雖想像競合犯部分並未修正，仍一
    併適用舊法）規定，從一重詐欺取財罪論處。又被告所犯行
    使偽造私文書、詐欺取財二罪間，有方法、目的之牽連關係
    ，應依九十四年二月二日修正公布前刑法第五十五條規定，
    從一重行使偽造私文書罪論。
  (六)被告行為時之刑法第四十一條第一項前段規定：「犯最重本
    刑為五年以下有期徒刑以下之刑之罪，而受六個月以下有期
    徒刑或拘役之宣告，因身體、教育、職業、家庭之關係或其
    他正當事由，執行顯有困難者，得以（銀元）一元以上三元
    以下折算一日，易科罰金。」。又依被告該行為時所應適用
    之九十五年五月十七日修正前罰金罰鍰提高標準條例第二條
    規定（現已廢止），就易科罰金折算標準應照原定數額提高
    一百倍折算，是被告此行為時之易科罰金折算標準，配合現
    行法規所定貨幣單位折算新臺幣條例第二條規定，應以銀元
    一百元至三百元即新臺幣三百元至九百元折算一日。惟被告
    行為後，刑法第四十一條先後九十四年二月二日修正公布，
    九十五年七月一日施行，及於九十八年一月二十一日修正公
    布，九十八年九月一日施行，與九十八年十二月三十日修正
    公布。該三次修正後規定，易科罰金之金額，均提高為以新
    臺幣一千元、二千元、三千元折算一日，雖九十八年一月二
    十一日、九十八年十二月三十日二次修正，均增列得以提供
    社會勞動六小時折算一日，易服社會勞動之規定，但因刑法
    施行法第三條之二、之三分別規定，刑法第四十一條規定，
    於九十八年九月一日、九十八年十二月十五日之刑法修正施
    行前已裁判確定之處罰，未執行或執行未完畢者，亦適用之
    。經比較，以修正前之易科罰金折算標準較有利於被告，仍
    應依刑法第二條第一項前段規定，適用有利於被告之修正前
    規定以為論處。復查被告之犯罪時間均在九十六年四月二十
    四日以前，查無中華民國九十六年罪犯減刑所定不得減刑之
    情，爰依該條例第二條第一項第三款、第九條規定均減其宣
    告刑二分之一，並依前述比較後結果諭知易科罰金折算標準
    ，以資儆懲。
  (七)被告未曾因故意犯罪而受有期徒刑以上刑之宣告，有臺灣高
    等法院被告前案紀錄表可考，其雖一度砌詞狡飾，但終能坦
    承不諱，可認有悔悟之心，且與告訴人甲○○、丙○○達成
    和解，告訴人等亦同意給予被告機會。本院斟酌一切情事，
    認所宣告之刑，以暫不執行為當，爰併予宣告緩刑三年。而
    緩刑期間不在減刑核減之列（最高法院三十三年抗字第八八
    號判例參照），緩刑之附帶條件自亦不在減刑之列，附此敘
    明。
據上論斷，應依刑事訴訟法第四百四十九條第二項、第三項、第
四百五十四條第二項，刑法第二條第一項前段、第二百十六條、
第二百十條、第三百三十九條第一項、第二項、第七十四條第一
項第一款，九十四年二月二日修正公布前刑法第五十五條、第四
十一條第一項前段，刑法施行法第一條之一，九十五年五月十七
日修正前罰金罰鍰提高標準條例第二條（現已廢止），現行法規
所定貨幣單位折算新臺幣條例第二條，中華民國九十六年罪犯減
刑條例第二條第一項第三款、第七條、第九條，逕以簡易判決處
如主文。
如不服本件判決，得自收受送達之日起十日內，檢具繕本向本院
提起上訴狀上訴於本院管轄之刑事第二審合議庭。
中    華    民    國    99    年     3    月    9     日
                   刑事第十庭 法  官  姚念慈
上正本證明與原本無異。
                              書記官  劉芸珊
中    華    民    國    99    年    3     月    15    日
附錄本案論罪科刑法條全文：
刑法第二百十六條
行使第二百十條至第二百十五條之文書者，依偽造、變造文書或
登載不實事項或使登載不實事項之規定處斷。
刑法第二百十條
偽造、變造私文書，足以生損害於公眾或他人者，處五年以下有
期徒刑。
刑法第三百三十九條第一項、第二項
意圖為自己或第三人不法之所有，以詐術使人將本人或第三人之
物交付者，處五年以下有期徒刑、拘役或科或併科一千元以下罰
金。
以前項方法得財產上不法之利益或使第三人得之者，亦同。
附件：
臺灣臺北地方法院檢察署檢察官起訴書
                                       98年度偵字第330號
    被      告  乙○○  女  55歲（民國○○年○月○○日生）
                        住臺北縣汐止市○○路○段22巷18號
                        1樓
                        國民身分證統一編號：Ｚ000000000號
上列被告因詐欺案件，業經偵查終結，認應提起公訴，茲將犯罪
事實及證據並所犯法條分敘如下：
        犯罪事實
一、乙○○於民國94年11月10日，自任會首，邀集丙○○、甲○
    ○、高世勇、李振強、蔡真惠、鄧心惠等人為會員，發起每
    會為新臺幣（下同）2萬元，採內標制，每月10日開標，底
    標為2,000元之合會，惟合會會單中虛偽填載黃志才之姓名
    ，並將該合會會單交付其他會員收執。嗣於94年12月10日19
    時30分許，意圖為自己不法之所有，在臺北市○○區○○路
    2段11號華僑舞廳1樓櫃臺，於上開合會第1次開標之際，偽
    造黃志才名義之出標金額為4,500元之標單而行使之，並向
    該合會會員佯稱係黃志才得標云云，足生損害於黃志才及其
    餘參加該互助會之會員，並藉此詐得如附表所示之金額。嗣
    乙○○於95年1月20日起避不見面，又經黃志才告知並非上
    開合會會員，丙○○、甲○○始知受騙。
二、案經丙○○、甲○○告訴偵辦。
    證據並所犯法條
一、證據清單及待證事實
┌──┬─────────┬───────────────┐
│編號│證  據  名  稱    │待       證       事       實 │
├──┼─────────┼───────────────┤
│ 1  │被告乙○○之供述。│(1)坦承發起前揭合會會之事實。  │
│    │                  │(2)坦承合會會單上會員之姓名係由│
│    │                  │  被告親自填寫之事實。（96年2 │
│    │                  │  月15日檢察事務官詢問筆錄）  │
│    │                  │(3)坦承未告知證人黃志才以其名義│
│    │                  │  參加合會之事實。（95年11月29│
│    │                  │  日檢察事務官詢問筆錄）      │
│    │                  │(4)坦承填寫黃志才名義及金額之標│
│    │                  │  單投標之事實。（98年9月16日 │
│    │                  │  訊問筆錄）                  │
├──┼─────────┼───────────────┤
│ 2  │告訴人甲○○之指訴│(1)告訴人甲○○參加前揭合會之事│
│    │                  │  實。                        │
│    │                  │(2)因被告冒用黃志才名義投標，告│
│    │                  │  訴人甲○○交付1萬5,500元之事│
│    │                  │  實。（96年1月25日檢察事務官 │
│    │                  │  詢問筆錄）                  │
├──┼─────────┼───────────────┤
│ 3  │告訴人丙○○之指訴│(1)告訴人丙○○參加前揭合會之事│
│    │                  │  實。                        │
│    │                  │(2)因被告冒用黃志才名義投標，告│
│    │                  │  訴人丙○○交付1萬5,500元之事│
│    │                  │  實。（告訴人丙○○稱前揭合會│
│    │                  │  總共交付被告4萬9,500元，詳參│
│    │                  │  96年3月29日檢察事務官詢問筆 │
│    │                  │  錄，則扣除起會時交付會首即被│
│    │                  │  告之會金2萬元及第2次開標由鄧│
│    │                  │  心惠得標之會金，遭詐騙之金額│
│    │                  │  為1萬5,500元。）            │
├──┼─────────┼───────────────┤
│ 4  │證人李振強之證述  │證人李振強參加前揭合會2會，均 │
│    │                  │為活會之事實。（詳參96年1月25 │
│    │                  │日檢察事務官詢問筆錄，被告向證│
│    │                  │人李振強佯稱94年12月10日該次開│
│    │                  │標標金為4,000元，故證人李振強 │
│    │                  │遭詐騙之金額為3萬2,000元。）  │
├──┼─────────┼───────────────┤
│ 5  │證人高世勇之證述  │(1)證人高世勇參加前揭合會之事實│
│    │                  │  。                          │
│    │                  │(2)因被告冒用黃志才名義投標，證│
│    │                  │  人高世勇交付1萬5,500元之事實│
│    │                  │  。（96年1月25日檢察事務官詢 │
│    │                  │  問筆錄）                    │
├──┼─────────┼───────────────┤
│ 6  │證人蔡真惠之證述  │(1)證人蔡真惠以「阿瑞」、「小佳│
│    │                  │  」名義參加前揭合會2會，會單 │
│    │                  │  上記載18人之事實。          │
│    │                  │(2)證人蔡真惠總共交付被告9萬餘 │
│    │                  │  元會金之事實。（詳參96年3月 │
│    │                  │  29日檢察事務官詢問筆錄，以證│
│    │                  │  人蔡真惠參加2會之金額計算， │
│    │                  │  遭詐騙之金額為3萬1,000元。）│
├──┼─────────┼───────────────┤
│ 7  │證人鄧心惠之證述  │(1)證人鄧心惠以「李欣」名義參加│
│    │                  │  前揭合會之事實。            │
│    │                  │(2)因被告積欠證人鄧心惠債務，故│
│    │                  │  94年12月10日該次開標，證人鄧│
│    │                  │  心惠並未實際拿出款項之事實。│
│    │                  │  （96年3月29日檢察事務官詢問 │
│    │                  │  筆錄）                      │
├──┼─────────┼───────────────┤
│ 8  │證人黃志才之證述  │證人黃志才未參加前揭合會及投標│
│    │                  │之事實。                      │
├──┼─────────┼───────────────┤
│ 9  │94年11月10日起標，│全部犯罪事實。                │
│    │會員17人（含會首則│                              │
│    │為18人）之互助會單│                              │
│    │1紙               │                              │
└──┴─────────┴───────────────┘
二、按合會應訂立會單，載明法定應記載之事項，且由會首及全
    體會員簽名，記明年月日，由會首製作繕本，會員分存保管
    ，民法第703條第1項、第2項規定甚明，則會單應屬刑法210
    條之私文書。另民間合會之標單，通常僅填寫會員之姓名及
    一定之金額，其內容尚不足以獨立表示一定用意之證明，必
    須依習慣始足以表示該投標之會員願以標單上所載之金額為
    其競標之利息，應屬刑法第220條第1項之以私文書論之準私
    文書（最高法院88年度臺上字第972號著有判決可資參照）
    。又民間合會已標取會款者（即死會），於標取會款以後不
    問何人得標，至完會止，本有向會首按時交付會款（含標息
    ）之義務，惟如會首對於活會會員施用詐術，致活會會員陷
    於錯誤，而交付會款，仍應成立詐欺取財罪。核被告所為，
    係犯刑法第216條、第210條之行使偽造私文書及第339條第1
    項之詐欺取財罪、第2項之詐欺得利罪（就證人鄧心惠部分
    ）等罪嫌。其偽造私文書後持以行使，偽造之低度行為為行
    使之高度行為所吸收，不另論罪。被告所犯上開2罪，有方
    法目的之牽連關係，請依95年7月1日修正公佈施行前之刑法
    第55條後段牽連犯之規定，從重論以行使偽造私文書罪。
三、告訴意旨另以：被告乙○○於前揭合會94年11月10日起會
    時所收取之會款及第2次開標（95年1月10日）所收取之會款
    均屬詐欺犯行。被告於94年6月起至95年1月為止，以亟需
    資金周轉為由，將坐落臺北縣汐止市土地及建物所有權狀影
    本交付告訴人丙○○保管，向告訴人丙○○詐借167萬7,000
    元，嗣未遵期償還，且不動產亦移轉其女冷嘉華名下，認此
    部分亦涉嫌詐欺取財罪，與前揭起訴部分均為整體犯罪計畫
    云云。惟：
    (一)按犯罪事實應依證據認定之，無證據不得認定犯罪事實，
      刑事訴訟法第154條第2項定有明文。次按刑法第339條第1
      項詐欺罪之成立，以意圖為自己或第三人不法所有，以詐
      術使人將本人或第三人之物交付為要件。所謂以詐術使人
      交付，必須被詐欺人因其詐術而陷於錯誤，若其所用方法
      ，不能認為詐術，亦不致使人陷於錯誤，即不構成該罪。
      法不能認為詐術，即不構成該罪，最高法院46年台上字第
      260號著有判例可資參照。
    (二)告訴人甲○○、丙○○均坦承參加前揭合會之事實，則於
      94年11月10日起會及第2次開標（95年1月10日）所繳納之
      款項，均屬履行合會契約所為之給付，難認被告就此部分
      有何詐術之行使。
    (三)告訴人丙○○就借款予被告部分，坦承被告遭人倒帳為事
      實，且被告借款時有簽發本票（詳參96年3月29日檢察事
      務官詢問筆錄），且有本票及臺灣士林地方法院民事裁定
      附卷可佐。又告訴人丙○○雖持有所有權人名義為被告之
      土地及建物所有權狀影本，然並未設定擔保物權。而民間
      借貸並非全無風險，告訴人丙○○顯已斟酌與被告間之情
      誼、被告個人之債信狀況及簽發本票擔保債務清償等條件
      後，認為適當，始借予被告款項。縱被告日後債信不良，
      無法清償借款，亦屬債務糾葛，難認有何詐欺犯行。
    (四)惟此部分行為，因與前開起訴部分具有刑法修正前之連續
      犯關係，屬於裁判上一罪，應為起訴效力之所及，爰不另
      為不起訴處分，併此敘明。
四、依刑事訴訟法第251條第1項提起公訴。
    此  致
臺灣臺北地方法院
中    華    民    國    98    年    10    月    9    日
                              檢  察  官  楊  冀  華
本件正本證明與原本無異
中    華    民    國    98    年    10   月    18     日
                              書  記  官
附錄本案所犯法條全文：
中華民國刑法第216條
（行使偽造變造或登載不實之文書罪）
行使第210條至第215條之文書者，依偽造、變造文書或登載不實
事項或使登載不實事項之規定處斷。
中華民國刑法第210條
（偽造變造私文書罪）
偽造、變造私文書，足以生損害於公眾或他人者，處5年以下有
期徒刑。
中華民國刑法第339條
（普通詐欺罪）
意圖為自己或第三人不法之所有，以詐術使人將本人或第三人之
物交付者，處5年以下有期徒刑、拘役或科或併科1千元以下罰金
。
以前項方法得財產上不法之利益或使第三人得之者，亦同。
前二項之未遂犯罰之。
附表：
┌──┬────────┬────────────┬──┐
│編號│會        員    │受騙金額（新臺幣）      │備註│
├──┼────────┼────────────┼──┤
│ 1  │甲○○          │1萬5,500元              │    │
├──┼────────┼────────────┼──┤
│ 2  │丙○○          │1萬5,500元              │    │
├──┼────────┼────────────┼──┤
│ 3  │高世勇          │1萬5,500元              │    │
├──┼────────┼────────────┼──┤
│ 4  │李振強          │3萬2,000元              │2會 │
├──┼────────┼────────────┼──┤
│ 5  │蔡真惠          │3萬1,000元              │2會 │
├──┼────────┼────────────┼──┤
│ 6  │鄧心惠          │免除被告1萬5,500元債務  │    │
└──┴────────┴────────────┴──┘

司法院資訊處製作；財團法人民間司法改革基金會備份。
